【裁判字號】    97,重訴,1
【裁判日期】    980616
【裁判案由】    給付違約金
【裁判全文】
臺灣屏東地方法院民事判決               97年度重訴字第1號
原      告  美和技術學院
法定代理人  乙○○
訴訟代理人  張賜龍律師
被      告  甲○○
訴訟代理人  何曜男律師
被      告  丙○○
上列當事人間請求給付違約金事件，經本院於民國98年6 月2 日
言詞辯論終結，判決如下：
    主  文
被告甲○○應給付原告新臺幣陸萬貳仟捌佰壹拾元及自民國九十
七年二月十九日起至清償日止，按週年利率百分之五計算之利息
。
原告其餘之訴駁回。
訴訟費用由被告甲○○負擔百分之一，餘由原告負擔。
本判決第一項得假執行。但被告甲○○如以新臺幣陸萬貳仟捌佰
壹拾元為原告預供擔保，得免為假執行。
原告其餘假執行之聲請駁回。
    事 實 及 理 由
一、原告起訴主張：
  (一)被告甲○○本為原告學校資訊管理系之講師，於民國91年9
    月間考取國立中山大學資訊管理學博士班，依據原告學校所
    訂立之教師國內外研究進修辦法，原告與被告甲○○以帶職
    帶薪之方式，於91年10月1 日簽訂美和技術學院教師進修合
    約書（以下簡稱系爭合約一），期間自91年9 月1 日起至93
    年7 月31日止，雙方於系爭合約一中載明，被告於取得博士
    學位後須服務本校至少4 年。嗣被告甲○○於96年5 月間取
    得博士學位後，未依約服務原告學校，竟於96年7 月31日以
    生涯規畫為由辭去原告學校之講師職務，上開進修期間，原
    告共獎助補助金被告辛新興新臺幣（下同）82,388元，而被
    告甲○○依約應回校服務4 年，然被告甲○○僅服務3 月，
    即無故離職，依據上開系爭合約一、原告教師國內外研究進
    修辦法，被告甲○○除應歸還上開獎助補助金外，尚應賠償
    原告違約金5,652,900 元【32,425元 (統一薪俸)+30,385
    元(學 術研究費)x45 個 月x2倍】。另原告於95年5 月19日
    聘用被告甲○○為講師，期間自95年8 月1 日起至97年7 月
    31 日 止，惟被告甲○○於96年7 月31日起即未履行該聘約
    ，故依原告教師聘任辦法第10條之規定，被告應賠償1 個薪
    俸62,810元之違約金。
  (二)被告丙○○本為原告學校企業管理系之講師，於90年9 月間
    考取國立成功大學企管系博士班，依據原告學校所訂立之教
    師國內外研究進修辦法，原告與被告丙○○以帶職帶薪之方
    式，於90年7 月31日簽訂美和技術學院教師進修合約書（以
    下簡稱系爭合約二），期間自90年8 月1 日起至92年7 月31
    日止，雙方於系爭合約中載明，被告於取得博士學位後須服
    務本校自92年8 月1 日起至96年7 月31日止計4 年。嗣被告
    丙○○竟於95年5 月1 日以生涯規畫為由辭去原告學校之講
    師職務，上開進修期間，原告共獎助補助金被告丙○○
    42,425 元 ，而被告丙○○未依約應回校服務4 年，依據上
    開系爭合約二、原告教師國內外研究進修辦法，被告丙○○
    除應歸還上開獎助補助金外，尚應賠償原告違約金
    1,864,320 元【33,390元 (統一薪俸)+44,290 元 (學 術研
    究費)x12 個 月x2倍】。
  (三)並聲明：被告甲○○應給付原告5,798,098 元，被告丙○○
    應給付原告1,906,745 元，及均自起訴狀繕本送達翌日起至
    清償日止，按週年利率百分之5 計算之利息；願供擔保，請
    准宣告假執行。
二、被告甲○○則以：
  (一)兩造所簽之教師進修合約及其賠償之約定有違民法第247 條
    之1 第1 、2 、3 款規定，依法應屬無效：
  (1)按所謂定型化契約，係指依照當事人之一方為與不特定多數
    相對人訂立同類契約之用而預先擬定之交易條款所訂定之契
    約，民法第247 條之1 前段訂有明文。被告與另一被告丙○
    ○與原告所簽訂之美和技術學院教師進修合約書，係由原告
    單方面所制定，供作所有伊聘任之教師進修時簽約所用，屬
    民法第247 條之1 所稱之依照當事人一方預定用於同類型契
    約之條款而訂定之契約，即所謂「定型化契約條款」。
  (2)次按依照當事人一方預定用於同類契約之條款而訂定之契約
    ，限制他方當事人權利行使權利者，按其情形顯失公平者，
    該部分約定無效，民法第247 條之1 第1 項第3 款後段訂有
    明文。本件兩造間所簽訂之美和技術學院教師進修合約書，
    其內容係在限制被告於進修期滿或獲得學位後，應返校履行
    服務之責任，未依約履行服務之義務，則應賠償原告「六、
    前項服務未滿應有時間而提前離校者，應賠償左列之違約金
    ：應服務本校之剩餘月數之『統一薪俸及學術研究費』總
    額之兩倍。簽約期間所領之『獎補助金額之全數』。」，
    惟按人民之工作權應予保障，乃憲法第15條所明揭，被上訴
    人本有自由選擇工作之權利，但系爭條款約定被上訴人需履
    行服務義務，否則需負賠償責任，乃屬上揭條文所稱「限制
    他方當事人行使權利」之情形。
  (3)再按，民法第247 條之1 所稱「按其情形顯失公平者」，係
    指依契約本質所生之主要權利義務，或按法律規定加以綜合
    判斷有顯失公平之情形而言（最高法院91年台上字第2336號
    判決意旨參照）。質言之，定型化契約約款使用人，若以該
    約款恣意追求一己之利益，而自始未兼顧相對人之正當利益
    ，或未於同一契約中，以其他約款對相對人為補償規定者，
    即應認為違反誠信原則而顯失公平。
  (4)查本件兩造所簽之進修合約中均僅規範被告一方之義務，而
    對被告之相關權益並未有兼顧，且並未相對的規範原告一方
    的義務，故原告主張此進修合約關於要求被告巨額賠償之約
    定部分顯失公平，應為無效。
  (5)再契約之訂立，對一方顯然有失公平，依民法第72條規定：
    法律行為有背於公共秩序者，無效。又按憲法第15條規定：
    人民之生存權、工作權應予保障，其規範目的固在要求國家
    積極提供人民工作機會，確保人民之生存權利。惟鑑於上開
    憲法保障之權利，非僅有遭國家侵害之可能，且上開對契約
    自由加以限制之法律，事實上係依循憲法保障人民權利及自
    由之精神，是於認定法律行為是否有民法第72條規定背於公
    共秩序之無效情形，不能捨棄憲法保障人民生存權、工作權
    之精神。故如當事人訂立之契約有妨害一方之生存權及工作
    權情形時，仍應認為屬民法第72條所定背於公共秩序情形，
    而屬無效。查原告與被告簽訂的進修合約，約定「進修期滿
    或獲得學位後，應返校履行服務義務，其服務期限與進修時
    間相同。」，實有妨害被告之生存權及工作權情形，自亦應
    認為屬民法第72條所定背於公共秩序情形，而屬無效。
  (二)原告之進修規定違反教育部教師進修研究獎勵辦法之相關規
    定：
    按教師進修研究獎勵辦法第13條：「教師進修、研究後，如
    未履行服務義務或未獲續聘，除有不可歸責於當事人之事由
    外，應按未履行義務期間比例，償還進修、研究期間所領之
    薪給及補助。」為強制規定，原告向被告主張本件賠償巨額
    金錢，於法尚有不合。依據同辦法第4 條之規定，被告所申
    請之在職進修，為「部分辦公時間進修、研究」，係指「服
    務學校或主管教育行政機關基於教學或業務需要，主動薦送
    、指派或同意教師，利用其授課之餘仍應留校服務時間，經
    辦妥假手續而參加之進修、研究」。同辦法第5 條規定，經
    服務學校事先同意之部分辦公時間進修、研究，給予公假。
    依教師進修研究獎勵辦法第12條第1 項之規定，被告所申請
    之「部分辦公時間進修、研究」，其服務義務期間為「公假
    之相同時間」，且依教育部91年10月23日台（91）人（二）
    字第91151021號令，「教師以留職停薪、帶職帶薪全時進修
    或部分辦公時間請公假進修，依同辦法第12條規定須履行服
    務義務者，其起算時間自留職停薪復職日、帶職帶薪全時進
    修或部分辦公時間進修自停止公假之日起算。」，依上規定
    ，除了被告於有請公假赴國立中山大學進修博士學位之時間
    外，其餘在校授課、擔任導師及校務會議委員等行政職之時
    間，應均屬履行服務義務期間，則依此解釋，被告既已在原
    告學校多年，兩造間進修有關記載被告於取得博士學位後須
    繼續在校服務4 年期間，已有違教育部相關規定，且亦屬顯
    失公平之情形。
  (三)被告所領取之獎補助金，非原告所提供之經費，原告不得主
    張返還：
    依據教育部獎補助私立技專校院整體發展經費核配申請原則
    及注意事項第5 點︰「本項獎補助經費經常門以改善教學及
    師資結構為主…….. 」 、第7 點︰「本項獎補助經費……
    如未行文報部辦理保留，為執行款應依規定繳回」。教育部
    補助私立專科以上學校經費收支作業及查核要點第3 點︰「
    各校於本部補助款項……得由各校妥為保管，俾供本部及審
    計部定期或不定期派員查核外，其餘應依規定程序報由本部
    辦理核銷」、第7 點︰「各補助計畫經費經本部核定撥付後
    ，應按規定核實支用……應於計畫結束時併同賸餘款繳還本
    部」。可悉研究進修期間被告所領之獎助係來自教育部補助
    「私立技專校院整體發展獎補助」，並非原告所提供之經費
    ，故獎補助金額原告不得主張返還等語。
三、被告丙○○則以：伊進修2 年期間，仍在原告學校任教每週
    授課時數均在15小時以上，均超過一般教師每週12小時，依
    教師法第16條第2 款之規定，已盡授課之義務，應享有領取
    薪資之待遇。次原告學校所訂教師國內外研究進修辦法係依
    據教育部所頒之教師進修研究獎勵辦法而來，然原告學校將
    進修區分為帶職帶薪與留職停薪，此規定不符合上開教育部
    之獎勵辦法。再系爭合約內容片面保障校方權益，為不公平
    契約，簽訂人之地位不對等，違反契約自由原則。伊進修方
    式符合教育部之教師進修研究獎勵辦法第4 條第2 款所規範
    之部分辦公時間進修、研究，依教育部函令伊簽約期間為90
    年8 月1 日至92年7 月31日，期滿還約起算日為92年8 月1
    日，而伊於95年7 月31日離職，2 年之部分辦公時間進修，
    而以3 年之方式償還，依教育部之上開辦法，每週核予公假
    8 小時，伊在停止進修後1 年內已履行完成義務，況且伊於
    進修期間並無公假，與一般未進修教師無異。末獎補助金款
    均來自教育部之私立技專校院整體發展獎補助，與非原告所
    獎補助等語。
四、兩造不爭執事項：
  (一)下列事項為原告、被告甲○○所不爭執：
  (1)美和技術學院教師國內外研究進修辦法及系爭契約一（本院
    卷9 至11頁）。
  (2)被告甲○○於91年9 月1 日起至96年7 月31日止在原告學校
    任教。
  (3)被告甲○○於91年9 月向原告學校申請自91年9 月1 日起至
    93年7 月31日以帶職帶薪方式前往中山大學資訊管理學系攻
    讀博士，並於96年5 月取得博士學位。
  (4)被告甲○○於91年9 月1 日簽具教師進修合約書，內容約定
    被告甲○○取得學位後須返回原告學校任教至少4 年，否則
    同意賠償進修期間所領之獎補助金額全數及應服務於原告學
    校之剩餘月數之統一薪俸及學術研究費總額之2倍。
  (5)91年10月29日、92年5 月20日、92年11月7 日、93年4 月9
    日原告學校同意補助被告甲○○7,388 元、25,000元、
    25,000元、25,000元，共計82,388元之獎補助金，並由被告
    甲○○領取。
  (6)被告甲○○於95年5 月19日續聘為原告學校資訊管理系專任
    教師，聘期自95年8月1日起至97年7月31日止。
  (7)被告甲○○於95年8 月1 日起至96年7 月31日止，每月所領
    之統一薪俸為32,425元、學術研究費為30,385元。
  (二)下列事項為原告、被告丙○○所不爭執：
  (1)美和技術學院教師國內外研究進修辦法及系爭契約二（本院
    卷18至21頁）。
  (2)被告丙○○於85年8 月1 日起至95年7 月31日止在原告學校
    任教。
  (3)被告丙○○於90年7 月12日向原告學校申請自90年8 月1 日
    起至92年7 月31日以帶職帶薪方式前往成功大學企業管理學
    系攻讀博士，並於93年10 月27日取得博士學位。
  (4)被告丙○○於90年7 月31日簽具教師進修合約書，內容約定
    被告丙○○取得學位後須返回原告學校任教至少4 年。
  (5)進修期間原告學校同意補助被告丙○○169,700 元之獎補助
    金，並由被告丙○○領取。
  (6)被告丙○○於95年7 月間，每月所領之統一薪俸為33,390元
    、學術研究費為44,290元。
五、兩造爭執事項：
    被告甲○○、丙○○與原告所簽訂之美和技術學院教師進合
    約書，是否因違反民法第247 條之1 第2 、3 款之規定顯失
    公平而無效？（亦即「不當加重他方當事人之責任」，以及
    「使他方當事人拋棄權利或限制其行使權利」）被告之離職
    是否須負賠償責任？
六、本件爭點首應審酌系爭合約書，依民法第247 條之1 之規定
    ，是否應屬無效？
  (一)查88年4 月21日民法債編增訂第247 條之1 ，係鑑於我國國
    情及工商發展之現況，經濟上強者所預定之契約條款，他方
    每無磋商變更之餘地，為使社會大眾普遍知法、守法起見，
    乃於本法中列原則性規定，明定附合契約之意義，並為防止
    此類契約自由之濫用及維護交易之公平，列舉四款有關他方
    當事人利害之約定，如按其情形顯失公平者，明定該部分之
    約定為無效。是該法條第3 款所謂：「使他方當事人拋棄權
    利或限制其行使權利者」，應係指一方預定之該契約條款，
    為他方所不及知或無磋商變更之餘地而言，所稱「按其情形
    顯失公平者」，則係指依契約本質所生之主要權利義務，或
    按法律規定加以綜合判斷，有顯失公平之情形而言（最高法
    院96年度台上字第168 號判決意旨、93年度台上字第1856號
    、91年台上字第2336號判決意旨參照）。
  (二)經查：觀之系爭合約一、二之內容，除立合約書人、合約期
    間係屬手寫外，其餘內容均係由美和技術學院單方面所預定
    印妥，供作應聘者於受聘任教期間學有所成時能留校服務之
    規範，且為原告所不爭執，足證系爭合約一、二之約定，係
    屬民法第247 條之1 所稱之依照當事人一方預定用於同類型
    契約之條款而訂定之契約，故應為定型化契約條款無訛。
  (三)又原告所印妥合約書之內容，雖預定應聘者於獲得學位後應
    留校服務至少4 年，如未依約履行服務之義務，則應賠償剩
    餘月數之「統一薪俸及學術研究費」總額之2 倍及簽約期間
    所領之「獎補助金額」之全數為違約金以示負責之契約條款
    ，惟人民之工作權應予保障，乃憲法第15條所明揭，故人民
    有自由選擇工作之權利，原告印妥合約書預定應聘者於取得
    學位後應履行留校服務之義務，否則負賠償責任之契約條款
    ，自屬限制應聘者行使憲法保障人民自由選擇工作之權利。
    再依原告91學年第1 次教師評審委員會會議決議內容所載，
    要求教師進修必須與學校簽約至少2 年，且簽約教師不得拒
    絕兼任行政職務，對於應簽約而尚未簽約者，原告學校校長
    更裁示：人事室再通知1 次，未於1 週內簽妥合約者，將名
    單報請校長處理。 (見本院卷第311 頁）足認被告甲○○、
    丙○○進修時對於該已印就之合約書內容，顯無磋商變更之
    餘地，依上開規定及說明，該合約書最4 年低留校服務年限
    之約款，自屬前揭法條第3 款所稱「限制他方當事人行使權
    利」之情形。
  (四)按所謂「按其情形顯失公平者」，則係指依契約本質所生之
    主要權利義務，或按法律規定加以綜合判斷有顯失公平之情
    形而言（最高法院91年台上字第2336號判決意旨參照）。質
    言之，定型化契約約款使用人以該約款恣意追求一己之利益
    ，而自始未兼顧相對人之正當利益，或未於同一契約中，以
    其他約款對相對人為補償規定者，即應認為違反誠信原則而
    顯失公平。又於綜合衡量約款使用人及相對人利益時，應考
    慮所有可能影響雙方利益之因素，如契約種類、性質、目的
    、全部內容，約款使用人經營效率之必要性、相對人合理信
    賴、交易成本及交易習慣等因素。是本件應審酌者，在於被
    告依系爭條款所定之作為義務，與原告對帶職帶薪進修教師
    之獎勵措施是否顯失平衡？經查：被告甲○○於進修期間，
    並未減少授課之鐘點數，而進修時間與授課時間並不衝突，
    亦未因進修而請公假；被告丙○○於進修期間內，其授課時
    數均超過一般教師之規定而渠等於任職期間繼續就讀博士班
    ，並未受有獎勵（與獎補助金不同，詳如後述），其進修費
    用亦非由原告負擔，等情，為原告所不爭，並有被告丙○○
    所提出之授課表可資佐證（見本院卷第173 頁），堪信為真
    實。次查原告雖主補張獎補助金為教育部為鼓勵私立技專校
    院健全發展而設，其補助之對象係學校而非個人等語，惟該
    獎補助金係依教育部獎補助私立技專校院整體發展經費核配
    申請原則及注意事項第五點︰「本項獎補助經費經常門以改
    善教學及師資結構為主…….. 」 、第七點︰「本項獎補助
    經費……如未行文報部辦理保留，為執行款應依規定繳回」
    。教育部補助私立專科以上學校經費收支作業及查核要點依
    據第三點︰「各校於本部補助款項……得由各校妥為保管，
    俾供本部及審計部定期或不定期派員查核外，其餘應依規定
    程序報由本部辦理核銷」、第七點︰「各補助計畫經費經本
    部核定撥付後，應按規定核實支用……應於計畫結束時併同
    賸餘款繳還本部」（見本院卷第313 頁至第315 頁）。是被
    告於研究進修期間所領之獎補助係來自教育部補助「私立技
    專校院整體發展獎補助」，並非原告所提供之經費。則原告
    毋須負擔任何對價，卻得限制被告自由選擇工作之權利，並
    課予被告違反約定時應賠償所領全部薪資2 倍及獎補助金之
    義務，該等約款即非原告為保全其付出而必要之措施。從而
    ，兩造間所簽訂之合約書，按其情形應屬顯失公平。
  (五)綜上，被告甲○○、丙○○與原告所簽訂之系爭合約書一、
    二，均屬定型化契約，且有限制被告行使權利，且屬顯失公
    平，被告抗辯依民法第247 條之1 第3 款規定該切結書應屬
    無效，洵屬有據。
七、關於原告請求被告甲○○給付離職違約金部分：
    被告甲○○於95年5 月19日受聘為原告資訊管理系專任講師
    ，聘期自95年8 月1 日起至97年7 月31日止，被告甲○○於
    96年7 月31日起即離職等情，兩造所不爭執，且依據原告92
    年4 月10通過之教師聘任辦法第10條規定「…在聘約有效期
    ，特殊事故辭職，須於辭職前二個月提出，並扣違約賠償金
    乙個月薪俸」（本院卷18頁），被告甲○○應賠償違約金即
    1 個月薪俸62,810元，原告此部分請求，即有理由。
八、綜上所述，原告請求被告甲○○給付62,810元，及自起訴狀
    繕本送達翌日即97年2 月19日起至清償日止，按週年利率百
    分之5 計算之利息，為有理由，應准許之；逾此部分之請求
    ，為無理由，應予駁回。
九、本件主文第1 項係所命給付之金額未逾500,000 元之判決，
    依民事訴訟法第389 條第1 項第5 款之規定，自應依職權宣
    告假執行；被告甲○○陳明願供擔保，聲請宣告免假執行，
    爰酌定相當之擔保金額，准許之。至原告敗訴部分，其假執
    行之聲請即失所依附，應併予駁回。
十、本件判決基礎已臻明確，兩造其餘爭點，暨兩造就此所為之
    主張、陳述及所提之證據，經審酌均與本院上揭判斷不生影
    響，爰不一一詳予論述，附此敘明。
據上論結，本件原告之訴為一部有理由、一部無理由，依民事訴
訟法第第79條、第389 條第1 項第5 款、第392 條第2 項、第3
頁，判決如主文。
中    華    民    國    98    年    6     月    16    日
                  民事第二庭     法  官  羅森德
以上正本係照原本作成
如對本判決上訴，須於判決送達後20日內向本院提出上訴狀
中    華    民    國    98    年    6     月    16    日
                                 書記官  蘇小雅


司法院資訊處製作；財團法人民間司法改革基金會備份。
